【裁判字號】    95,上易,84
【裁判日期】    950831
【裁判案由】    確認所有權存在等
【裁判全文】
臺灣高等法院高雄分院民事判決          95年度上易字第84號
上  訴  人  立偉螺絲廠股份有限公司
法定代理人  甲○○
訴訟代理人  吳永茂律師
複代理人    龍毓梅律師
被上訴人    乙○○
                      號
訴訟代理人  陳豐裕律師
上列當事人間因確認所有權存在等事件，對於民國95年3 月31日
臺灣高雄地方法院94年度訴字第1700號第一審判決提起上訴，本
院於95年8 月23 日 辯論終結，茲判決如下：
    主  文
上訴駁回。
第二審訴訟費用由上訴人負擔。
    事實及理由
一、上訴人主張：坐落高雄縣路竹鄉○○段905 地號土地上如附
    圖所示編號A 、B 、C 、D 未保存登記建物，權利範圍全部
    係上訴人於民國（下同）82年間出資興建，因上開土地為上
    訴人法定代理人之父即訴外人楊天守所有，乃以楊天守之名
    義向稅捐稽徵處辦理稅籍登記，上訴人仍原始取得所有權，
    詎台灣高雄地方法院民事執行處誤以上開建物為楊天守所有
    ，而對上開建物查封拍賣，其拍賣行為無效，被上訴人雖經
    拍賣程序，標得上開建物，亦無法取得所有權，惟執行法院
    已核發權利移轉證書予被上訴人，上訴人即有提起確認所有
    權之訴之法律上利益。爰請求判決確認上訴人就上開建物所
    有權存在。（按：上訴人在原審係主張其於89年間向一審原
    告丙○○借款130 萬元，因無力清償而於90年11月3 日將系
    張建物以1,106,700 元折讓與丙○○，丙○○於原審與上訴
    人共同主觀訴之合併起訴，於原審受敗訴判決後，在本院撤
    回其起訴，上訴人並自認其與丙○○間就系爭建物無買賣之
    事實）。
二、被上訴人抗辯：上訴人提起本件確認之訴，無即受確認判決
    之法律上利益，且上訴人未出資興建上開建物，未取得上開
    建物所有權。
三、原審判決上訴人敗訴，上訴人提起上訴，於本院聲明：（一）
    原判決廢棄。（二）確認上訴人就上開建物有所有權存在。
    被上訴人於本院聲明：上訴駁回。
四、不爭執之事項：
（一）上開建物係楊天守向高雄縣鳳山稅捐稽徵處申請辦理稅籍
      登記，嗣稅籍登記之納稅義務人變更為丙○○。
（二）上開建物經法院拍賣，由被上訴人拍定，執行法院並已發
      給權利移轉證書。
五、本件爭點在於：（一）上訴人提起本件訴訟是否有確認利益?
（二）上訴人就上開建物是否有所有權?
六、上訴人提起本件訴訟是否有確認利益?
    上訴人主張上開建物係上訴人於82年間出資興建，因上開建
    物無法辦理第一次所有權登記，亦無法為所有權移轉登記，
    上訴人仍原始取得所有權。而執行法院以上開建物為楊天守
    所有，而對上開建物查封拍賣，被上訴人依拍賣程序，標得
    上開建物，執行法院已核發權利移轉證書予被上訴人，拍賣
    價金已分配予債權人，為兩造不爭執，且被上訴人於原審及
    本院均否認上訴人出資興建上開建物，則上訴人與被上訴人
    間，就上訴人對上開建物有否有所權之法律關係不明確，上
    訴人在私法上之地位有受侵害之危險，果上訴人確為上開建
    物之所有權人，執行法院誤以上訴人所有之上開建物為執行
    債務人楊天守所有，而予以查封拍賣，則其拍賣行為無效，
    縱取得執行法院核發權利移轉證書予被上訴人，被上訴人仍
    無法取得上開建物之所有權，上訴人自有提起確認上開建物
    所有權存在之訴，以排除上開侵害之必要，而有受確認判決
    之法律上利益。被上訴人以：依最高法院48年度台上字第18
    12號判例意旨，違章建築物雖為地政機關所不許登記，但非
    不得以之為交易之標的，原建築人出賣該建築物時，依一般
    法則，既仍負有交付其物予買受人之義務，則其事後以有不
    能登記之弱點可乘，又隨時隨意主張所有權為其原始取得，
    訴請確認，勢將無以確保交易安全，故此種情形，即屬所謂
    無即受確定判決之法律上利益，而上開建物為未保存登記建
    物，上訴人提起確認上開建物所有權存在之訴，依上開判例
    意旨，並無即受確定判決之法律上利益云云。查：上開判例
    認定無確認利益之要件為：原始出資建築人將未保存登記建
    物出賣予買受人，未保存登記建物之買受人為執行債務人，
    而債權人就該未保存登記建物實施強制執行，足見上開判例
    意旨，係針對未保存登記建物之買受人為債務人，且債權人
    就該未保存登記建物為強制執行之情形方有適用，以確保未
    保存登記建物所有權人（出賣人）與買受人間之交易安全，
    惟本件之執行債務人係楊天守，並非未保存登記之買受人，
    與上開判例所指之情節有間，自無上開判例結論之適用，被
    上訴人引為抗辯，委無足取。
七、上訴人就上開建物是否有所有權?
（一）上訴人主張其於82年間出資委由蘇伯輝興建上開建物乙節
      ，固據證人蘇伯輝證述：伊確有新建如附圖所示之建物，
      係分2 次興建，1 次是82年間，是楊天守本人找伊去興建
      的，蓋給上訴人使用，當時叫伊先蓋2 格給楊天守之子開
      工廠使用，第2 次是85年間，上訴人自己找伊蓋的，第1
      次並未蓋附圖所示虛線部分，第2 次則蓋附圖所示虛線部
      分，第1 次的費用30幾萬元，是楊天守給的，第2 次是47
      萬元，是上訴人會記給的，都是給現金，蓋完後沒有開發
      票，亦無報稅資料（原審卷第115 、116 頁）。惟查，上
      訴人主張係82年出資興建上開建物，與蘇伯輝證述係於85
      年承攬上訴人興建附圖所示虛線部分（即上開建物）之時
      間已有不同，且依蘇伯輝證言，上訴人給付47萬元之工程
      款係以現金給付，惟未見蘇伯輝開立任何發票供上訴人報
      稅，而上訴人陳述：上訴人向工程材料行購買材料之費用
      及運費，少至幾千元，多至十幾萬元，均要求廠商開立發
      票，有發票19紙為證（本院卷第36頁、第40至57頁），何
      以唯獨興建上開建物之承攬費用，並未要求承攬人開立發
      票，以為報稅核銷成本之用? 有違上訴人之商業交易慣例
      。又上訴人自承：上訴人公司就當初之興建成本並未報稅
      ，亦未列入公司帳冊內，上訴人之負責人並不知未何未列
      入帳目（原審卷第122 、123 頁），上訴人為一股份有限
      公司，就支付47萬元之廠房興建費用，竟未列入公司帳冊
      ，且其負責人就支出款項未列入公司帳目一節，竟不知何
      因，均核與常情相悖，蘇伯輝之證言，無法證明上訴人確
      支付上開建物興建費用。
（二）上訴人又主張上訴人興建上開建物，曾向各工程材料行購
      買材料共1,261,904 元，有各該工程材料行出具供上訴人
      申報稅捐之統一發票19紙為證（本院卷第40至57頁），被
      上訴人雖對於上開統一發票形式上之真正，並不爭執（本
      院卷第71頁）。然查，上開統一發票開發之日期79年5 月
      至80年3 月間，所購買消費之項目多為鋼筋、水泥、運費
      等，惟上訴人主張其興建上開建物之時間為82年間，何以
      上訴人於興建前2 、3 年即購買材料屯積? 不符常情。況
      商場上開立統一發票係為申報稅捐之用，其上所列之買受
      人，並非即真正之買受人，則上開發票，無法證明上訴人
      出資買受材料以興建上開建物。至於上訴人聲請傳訊證人
      汪清木，以證明上訴人出資委由汪清木興建如附圖所示B
      部分之建物，且代上訴人向營建材料商購買建築材料，由
      上訴人將建築材料款交由汪清木代為支付云云，與上訴人
      於原審主張上訴人將附圖所示A 、B 、C 、D 、E 建物，
      發包予蘇武連興建，及上訴人於本院主張附圖所示A 、B
      、C 部分係由上訴人發包與蘇伯輝興建等情（原審卷第34
      頁、本院卷第38頁）矛盾，本院認並無傳訊之必要。況上
      訴人未於原審聲請傳訊汪清木，至本院始提出此新攻擊方
      法，且未釋明有何民事訴訟法第447 條第1 項但書第1 至
      6 款之事由，自不得於本院再予聲請。
（三）且果上訴人為上開建物之所有權人，執行法院於93年10月
      15日至現場指明查封楊天守財物，於查封上開建物時，與
      上訴人法定代理人關係密切，且擔任上訴人公司會計之丙
      ○○在場均未表示異議，有查封筆錄可稽（原審卷第99
      頁），亦與常情有違。
（四）綜上，上訴人未能舉證證明上訴人出資興建上開建物，其
      請求確認上訴人就上開建物之所有權存在，自屬無據。
八、原審為上訴人敗訴之判決，理由雖有不同，但結論並無二致
    ，上訴意旨，指摘原判決不當，求予廢棄改判，為無理由，
    應予駁回。
九、據上論結：本件上訴為無理由，依民事訴訟法第449 條第2
    項、第78條，判決如主文。
中    華    民    國    95    年    8     月    31    日
                            民事第六庭
                                審判長法官  許明進
                                法      官  謝肅珍
                                法      官  朱玲瑤
以上正本證明與原本無異。
本件不得上訴。
中    華    民    國    95    年    8     月    31    日
                                書  記  官  賴梅琴


司法院資訊處製作；財團法人民間司法改革基金會備份。
